【裁判字號】    97,聲判,82
【裁判日期】    971128
【裁判案由】    聲請交付審判
【裁判全文】
臺灣板橋地方法院刑事裁定              97年度聲判字第82號
聲  請  人  珍順實業股份有限公司
法定代理人  甲○○○
代  理  人  郭睦萱律師
被      告  乙○○
上列聲請人因被告等詐欺案件，不服臺灣高等法院檢察署檢察長
於民國97年10月2 日，以97年度上聲議字第5249號駁回再議之處
分（原不起訴處分案號：臺灣板橋地方法院檢察署97年度偵續字
第103 號），聲請交付審判，本院裁定如下：
    主  文
聲請駁回。
    理  由
一、按告訴人不服上級法院檢察署檢察長或檢察總長認再議為無
    理由而駁回之處分者，得於接受處分書後10日內委任律師提
    出理由狀，向該管第一審法院聲請交付審判。法院認為交付
    審判之聲請不合法或無理由者，應駁回之，刑事訴訟法第25
    8 條之1 、第258 條之3 第2 項前段分別定有明文。查本件
    聲請人對被告乙○○提出詐欺告訴，案經臺灣板橋地方法院
    檢察署檢察官偵查後，於民國97年1 月7 日以97年度偵字第
    1135號為不起訴處分。嗣聲請人因對該處分不服而聲請再議
    ，臺灣高等法院檢察署檢察長認再議為有理由，而於97年2
    月12日以97年度上聲議字第771 號命令發回續行偵查，惟經
    臺灣板橋地方法院檢察署檢察官續行偵查後，仍認被告犯罪
    嫌疑不足，而於97年8 月13日以97年度偵續字第103 號為不
    起訴處分。嗣聲請人再度聲請再議，臺灣高等法院檢察署檢
    察長則以再議為無理由，而於97年10月2 日以97年度上聲議
    字第5249號為駁回再議之處分。聲請人於97年10月13日收受
    該處分書後，即已委任郭睦萱律師於97年10月21日具狀向本
    院聲請交付審判等情，業經本院依職權調取上揭案號偵查卷
    全卷核閱無誤，並有前開案號之臺灣板橋地方法院檢察署檢
    察官不起訴處分書、臺灣高等法院檢察署處分書、蓋有本院
    收狀戳之刑事交付審判聲請狀、委任狀等附於本院卷可稽，
    是聲請人聲請交付審判，其聲請程序應屬合法。
二、聲請意旨略以：臺灣高等法院檢察署檢察長雖於97年10月2
    日以97年度上聲議字第5249號認聲請人再議為無理由，而為
    駁回再議之處分，然而：
    (一)被告乙○○因其原經營之胚布出口事業倒閉，為圖繼續從
      事出口貿易，竟利用聲請人法定代理人甲○○○不懂貿易
      出口手續及外文之機會，於94年8 月初，向甲○○○佯稱
      ：「欲與聲請人合作，其合作方式略以：由被告向聲請人
      購買胚布，再轉手賣予菲律賓之客戶，惟出口報關等均以
      聲請人名義為之」等語，致甲○○○同意自94年8 月31日
      起，開始以上開模式進行合作。惟聲請人依約辦理貨櫃報
      關出口後，被告均未能按時結清貨款，截至95年4 月止，
      被告已積欠聲請人貨款新臺幣6,778,182 元。嗣聲請人表
      示不願再繼續出口貨物，惟被告為使聲請人繼續供貨，竟
      開立7 張金額共計新臺幣4,155,682 元支票及美金81,000
      元之信用狀做為擔保，使聲請人繼續出貨。惟被告其後仍
      未按時結清貨款，自95年4 月14日起至95年5 月29日止之
      未付貨款已累積至新臺幣2,518,159 元，且上開信用狀更
      因自始瑕疵而無法押匯領款。被告乃再以發票人為彭金定
      、票面金額各為新臺幣2,518,159 元、2,632,500 元支票
      2 紙予以搪塞。嗣聲請人屆期提示上開支票均未獲付款，
      堪認被告涉犯刑法第339 條第1 項詐欺取財罪嫌。
    (二)原處分書雖認：被告是否涉犯詐欺與其付款能力無涉云云
      ，惟若行為人意圖不法之所有，於交易之初即預見其日後
      並無還款能力，竟仍與他人進行相當價額之交易，使被害
      人相信日後可以獲得清償，向被害人詐騙財物，應已該當
      「意圖不法所有」及「施用詐術」之構成要件（最高法院
      77年度台非字第153 號判決、89年度台非字第120 號判決
      ；臺灣高等法院90年度上易字第1405號判決；臺灣高等法
      院臺南分院86年度上易字第1649號判決均採此見解）。本
      案判斷關鍵在於被告交易期間（94年8 月至95年5 月）是
      否已財務不佳，其本身有無票信不良之紀錄，或可預見其
      於付款時間並無還款能力。據聲請人事後得知，被告設立
      於臺北縣樹林市農會信用部之支票帳戶（帳號：00000000
      00號）有多次退票紀錄，被告購貨當時，即已遭銀行列為
      拒絕往來戶。換言之，被告於向聲請人購貨當時，主觀上
      已明知其根本無付款能力，竟仍故意陸續詐騙聲請人價值
      新臺幣數百萬元之胚布，惡性相當重大。原處分書竟認被
      告付款能力與本案判斷無關，容有重大違法及論理謬誤之
      處。
    (三)原處分書雖謂：依卷附資料顯示，兩造交易曾有「彭金定
      」名義之匯款入帳，難認被告應負詐欺罪責云云，但查聲
      請人與被告之交易期間為94年8 月至95年10月（共18個貨
      櫃），其中部分貨款係由被告交付以彭金定為發票人之支
      票數張（即告證4） 來支付，聲請人因此誤信被告，乃陸
      續交付胚布。若彭金定係因故發生財務困難導致支票無法
      兌現，尚難謂被告有詐欺故意，但若彭金定於被告95年間
      交付支票時已陷於財務困難，甚至早有退票紀錄，且為被
      告所明知，則被告應能預見其已無清償能力，卻仍持向聲
      請人購買胚布，並保證該支票能夠兌現，顯有為自己不法
      所有之意圖及詐欺行為。檢察官疏未傳喚關鍵證人彭金定
      ，亦未查詢其票信紀錄，即認被告並無詐欺嫌疑，顯有重
      要證據漏未調查之重大違誤。
    (四)原處分書雖以：信用狀為菲律賓客戶委請當地開狀銀行所
      開立，被告對於信用狀之性質、條款無置喙之餘地等語，
      任被告未涉詐欺罪嫌云云，惟查，被告前雖有給付部分貨
      款，但其嗣後即時常欠款，且為誘使聲請人繼續出貨，竟
      交付有瑕疵之信用狀給聲請人，致聲請人誤信屆期可無條
      件兌領。此信用狀乃自始即有瑕疵之信用狀，根本無法兌
      領乙節，有捷美報關行承辦人陳月秋出具之證明書為證，
      陳月秋亦曾於95年11月15日到偵查庭作證，且聲請人於96
      年7 月24日刑事告訴狀中亦已詳列臺灣中小企銀拒付理由
      ，並提出告證10電文翻譯內容為證。原處分書竟認信用狀
      並無不妥，被告行為未涉詐欺，顯與事實不符。綜上，被
      告積欠大筆貨款在先，惟為取信聲請人，使聲請人繼續出
      貨，竟以欺瞞方式，故意交付有瑕疵之信用狀，致聲請人
      受騙而繼續出貨，被告於96年11月15日偵查庭雖自承聲請
      人公司貨款被倒帳高達新臺幣6 百多萬，但實際倒帳金額
      有8 百多萬元，經營將近20年的聲請人公司並已因此倒閉
      ，多名員工被迫失業。
    (五)原處分書雖認：案外人鍾裕昌證述之交易方式雖與聲請人
      相同，但不得以因案外人之情形，推論本件被告應負罪責
      云云，但被告既曾以同一交易模式向鍾裕昌所經營鉅昌紡
      織股份有限公司購買貨品，亦積欠該公司新臺幣70多萬元
      貨款，可見聲請人並非唯一之受害者，鍾裕昌之證詞應可
      證明本案並非單純民事糾紛。
    (六)綜上所述，臺灣高等法院檢察署檢察長駁回再議之處分，
      有前揭諸多認事用法、違反卷證資料及論理法則之處，爰
      依法聲請交付審判。
三、按犯罪事實應依證據認定之，無證據不得認定犯罪事實，刑
    事訴訟法第154 條第2 項定有明文。又告訴人之告訴，係以
    使被告受刑事訴追為目的，是其陳述是否與事實相符，仍應
    調查其他證據以資審認（最高法院52年臺上字第1300號判例
    參照）。經查：
    (一)關於聲請人與被告間之合作模式，雙方說法迥異。被告自
      始否認買賣契約存在於伊與聲請人之間，並自認係屬仲介
      角色，而聲請人則認係被告先向伊公司購買後，再轉賣予
      買方。然而，倘被告所辯屬實，則其擔任仲介應僅負責撮
      合交易雙方後收取約定之佣金，對於貨款支付等細節，應
      無介入之理。但被告於雙方合作期間內，卻以其本身、不
      知情之詹燿丞及其他第三人之帳戶匯款予聲請人，或以交
      付發票人為彭金定之支票等方式支付貨款，次依卷附支票
      影本，可知每張支票背面均經被告以印鑑背書，顯然被告
      客觀上確有擔當付款人之行為。被告雖否認前開支票上背
      書之真正，然其於每次出貨前均會前往聲請人處核對出貨
      之數量、品項，並於核對無誤後在出貨明細表上用印，此
      出貨明細表上之印鑑，核與支票背書上印鑑明顯相符，參
      以證人余秀銀、林士揚均證稱曾當場目睹被告在上開支票
      背面背書，堪認被告確實有在上開支付貨款之支票背面背
      書之行為無訛。況由被告自承其向聲請人購買貨物之價格
      與其向菲律賓客戶報價之價格間有每碼0.2 元之價差等語
      ，可知其與聲請人間之合作模式，應非單純之居間收取報
      酬，而係被告先向聲請人購貨，再以聲請人名義轉手賣予
      菲律賓客戶，以賺取每碼0.2 元價差。從而，被告前揭所
      辯，並無可採。
    (二)被告雖係先向聲請人購貨，再以聲請人名義轉手賣予菲律
      賓客戶，以賺取每碼0.2 元價差，但其是否涉犯詐欺罪嫌
      ，仍應視其交易之初主觀上有無不法所有意圖，客觀上有
      無施用詐術行為而定，茲分敘如下：
      1.由聲請人之名義負責人甲○○○及實際負責人林玉章於
        偵查中均稱：與被告合作時，知道貨物確實有出口至菲
        律賓公司，且與報關行聯繫，均由林玉章出面處理，報
        關行報酬亦由聲請人公司所支付等語，及證人陳月秋具
        結證稱：伊自94年12月起為聲請人公司辦理出口報關事
        宜，前段工作由林玉章與其接洽，俟取得報關資料及作
        成提單後，即與被告聯繫，由被告指示將資料傳真至菲
        律賓等語，可知被告確實有與國外客戶進行交易，且查
        被告自94年8 月24日至96年1 月26日亦均有陸續匯款予
        聲請人以支付貨款乙節，亦為聲請人所不否認。被告既
        未虛構國外交易對象，亦有支付貨款予聲請人，縱使其
        後發生貨款未付之情形，亦難逕認被告於邀請聲請人合
        作之初主觀上即有不法所有之意圖，其向聲請人購買胚
        布轉售菲律賓客戶所為亦難難屬於施用詐術之行為。
      2.系爭用以支付貨款所用之信用狀，雖因屬於stand-by信
        用狀，致聲請人無法押匯領款，然而，該信用狀乃被告
        帶同甲○○○前往臺北法商匯理銀行領取，被告向行員
        取得信用狀後，即直接交付予甲○○○，再由甲○○○
        持向台灣中小企業銀行湖口分行辦理代收。甲○○○既
        然全程在場，而被告亦未在信用狀上為任何記載即逕轉
        交甲○○○，況依一般國際貿易信用狀開立實務，該信
        用狀乃菲律賓客戶委請當地開狀銀行所開立，一經開立
        ，被告對於信用狀之性質、付款條件、限制等條款，均
        無置喙之餘地，縱使該信用狀其後遭到拒付，亦難認被
        告對此結果有何預見，如何能謂被告在交付信用狀當時
        ，主觀上即已知悉該信用狀屆期無法兌現，遑論有何以
        此施用詐術之行為。聲請人另謂：被告係故意交付有瑕
        疵之信用狀云云，自無可採。
      3.被告係先向聲請人購貨，再以聲請人名義轉手賣予菲律
        賓客戶，以賺取每碼0.2 元價差，且其交易金額非微，
        已如前述，倘該菲律賓客戶蓄意不付貨款，或該客戶因
        遭菲律賓政府羈押而不能付款，衡諸常情，除非被告資
        產、財力雄厚，足以自行吸收損失，否則確實可能受此
        事變影響，以致於無法按期支付聲請人貨款。聲請人雖
        以較低價額出售貨物予被告，以供被告得以賺取每碼0.
        2 元之價差，但實際上亦係利用被告來拓展客源，以達
        薄利多銷之目的。聲請人既自94年8 月起即同意與被告
        合作配合出貨銷售，亦曾自該合作關係中獲取出售貨物
        之利潤，則對於被告銷售對象可能無法付款所生呆帳損
        失，自應共同承擔風險，不能僅以事後合作事業發生虧
        損之客觀結果，推認被告自始存有詐欺之意圖，或有何
        施用詐術之行為。
    (三)聲請人雖認被告於向聲請人購貨當時，主觀上已明知其根
      本無付款能力，竟仍故意陸續詐騙聲請人價值新臺幣數百
      萬元之胚布，惡性相當重大云云，但查被告於開始與聲請
      人合作後，既曾支付貨款予聲請人，而非自始即不付貨款
      ，或僅付極微量之貨款，可見其當時並非毫無支付貨款之
      能力，原處分書據以認定被告係以出售貨物之款項來支付
      聲請人貨款，即非顯然無據。被告既係以此方式作為支付
      貨款之財源，則其嗣後因菲律賓客戶蓄意不付貨款，或該
      客戶因遭菲律賓政府羈押而不能付款，導致無法按期支付
      聲請人貨款，乃事後所生事變之後續連鎖反應，尚難遽認
      被告於交易之初有何詐欺故意。
    (四)聲請人雖認檢察官疏未傳喚關鍵證人彭金定，亦未查詢其
      票信紀錄，即認被告並無詐欺嫌疑，顯有重要證據漏未調
      查之重大違誤云云，惟按刑事訴訟法於91年2 月8 日經修
      正增訂第258 條之1 「聲請交付審判」規定，乃對於「檢
      察官不起訴或緩起訴裁量權」制衡之一種外部監督機制。
      此時，法院僅在就檢察官所為不起訴或緩起訴之處分是否
      正確加以審查，以防止檢察機關濫權。依此立法精神，法
      院就聲請交付審判案件之審查，所謂「得為必要之調查」
      ，其調查證據之範圍，自應以偵查中曾顯現之證據為限，
      不可就告訴人新提出之證據再為調查，亦不可蒐集偵查卷
      以外之證據，以符合審檢分立之目的。本案偵訊時，檢察
      官雖未傳喚彭金定作證，亦未查詢其票信紀錄，惟依前揭
      說明，可知本院於審查是否應交付審判時，僅須就偵查中
      曾顯現之證據進行調查，而不得為蒐集證據之行為，從而
      ，縱使聲請人所指2 項證據方法確實足以影響本案認定之
      結果，本院亦不得逕為蒐集。況且，檢察官有無「重要證
      據漏未調查」本非聲請交付審判之審查項目，縱使聲請人
      所言可採，亦難據此認其聲請交付審判為有理由。
    (五)聲請人雖另謂：被告既曾以同一交易模式向鍾裕昌所經營
      鉅昌紡織股份有限公司購買貨品，亦積欠該公司新臺幣70
      多萬元貨款，可見聲請人並非唯一之受害者，鍾裕昌之證
      詞應可證明本案並非單純民事糾紛云云，然縱鍾裕昌與被
      告間之交易模式與本案相同，因其所證核與本案犯罪事實
      並無直接關連，本難援為本案被告不力事證，亦難據此否
      定本案當然並非單純民事糾葛，故其前揭所言，亦無可採
      。
四、綜上所述，依偵查卷內所有資料綜合判斷，尚不至於認定被
    告有何詐欺罪嫌，原不起處處分書及臺灣高等法院檢察署處
    分書同此結論，認定被告犯罪嫌疑不足，並無任何違背經驗
    法則或論理法則之情形。本件聲請交付審判意旨仍執前詞，
    指摘原處分不當，求予交付審判，非有理由，應予駁回。
五、依刑事訴訟法第258 條之3 第2 項前段，裁定如主文。
中    華    民    國    97    年    11    月    28    日
                  刑事第七庭  審判長法  官  潘翠雪
                                    法  官  王士珮
                                    法  官  楊明佳
以上正本証明與原本無異
本裁定不得抗告。
                                    書記官  林金良
中    華    民    國    97    年    11    月    28    日


司法院資訊處製作；財團法人民間司法改革基金會備份。
